【裁判字號】    99,訴,220
【裁判日期】    990615
【裁判案由】    違反商業會計法
【裁判全文】
臺灣苗栗地方法院刑事判決               99年度訴字第220號
公  訴  人  臺灣苗栗地方法院檢察署檢察官
被      告  甲○○
選任辯護人  張智宏律師
上列被告因違反商業會計法案件，經檢察官提起公訴（起訴案號
：99年度偵字第746 號），本院判決如下：
    主  文
甲○○無罪。
    理  由
一、公訴意旨略以：
  (一)甲○○為苗栗縣後龍鎮鎮民代表會秘書，丙○○、謝清輝、
    郭貴輝、莊新園（丙○○涉犯違反商業會計法部分，業經本
    院以98年訴字第320 號判處有期徒刑1 年2 月；另謝清輝、
    郭貴輝、莊新園涉犯違反商業會計法部分，均業經本院以98
    年訴字第320 號判決無罪）均係苗栗縣後龍鎮第17屆鎮民代
    表，乙○○（其所犯違反商業會計法部分，業經檢察官另為
    緩起訴處分確定）則為「全冠旅行社有限公司」（以下簡稱
    全冠旅行社）之經理。甲○○明知鎮民代表依「地方民意代
    表費用支給及村里長事務補助費補助條例」第5 條規定，每
    位鎮民代表可因職務上關係，得編列每年最高新臺幣（下同
    ）5 萬元預算，作為出國考察費用，且應檢據核實報銷。緣
    丙○○、謝清輝、郭貴輝、莊新園4 人於民國93年10月14日
    至同月21日共8 日，赴大陸地區進行「黃山千島湖新江南八
    日」出國考察行程（以下簡稱系爭考察行程），其行程由全
    冠旅行社之經理乙○○以隨團旅遊方式辦理。詎甲○○明知
    該行程中，上開4位代表每人之團費僅為28500元（其中丙○○另須辦理台胞證1200元），竟與丙○○、乙○○共同基於
    填製不實會計憑證之犯意聯絡，利用其4人各可申請5萬元、
    共20萬元出國考察費之職務上機會，於出國旅遊前之某日，
    以其4人隨團親屬總成員旅費已逾20萬元為由，要求乙○○
    開立「團費、數量4、單價5萬元，總金額20萬元」之不實會
    計原始憑證「旅行業代收轉付收據」1張，乙○○亦明知其4
    人之團費合計未達20萬元，仍依甲○○、丙○○之要求而開
    立與其4人實際消費金額不符之上開「旅行業代收轉付收據
    」1張，使之得據以向所屬苗栗縣後龍鎮鎮民代表會核銷其4
    人之出國考察費共20萬元。
  (二)綜上，因認被告所為係與丙○○、乙○○共同涉犯商業會計
    法第71條第1 款之填製不實商業會計憑證罪嫌。
二、本院之判斷：
  (一)按犯罪事實應依證據認定之，無證據不得認定犯罪事實；不
    能證明被告犯罪者，應諭知無罪之判決，刑事訴訟法第154
    條第2 項及第301 條第1 項分別定有明文。次按認定不利於
    被告之事實，須依積極證據，苟積極證據不足為不利於被告
    事實之認定時，即應為有利於被告之認定，更不必有何有利
    之證據；又事實之認定，應憑證據，如未能發現相當證據，
    或證據不足以證明，自不能以推測或擬制之方法，以為裁判
    基礎。而刑事訴訟法上所謂認定犯罪事實之積極證據，係指
    適合於被告犯罪事實認定之積極證據而言，雖不以直接證據
    為限，間接證據亦包括在內；然而無論直接或間接證據，其
    為訴訟上之證明，須於通常一般之人均不致有所懷疑，而得
    確信其為真實之程度者，始得據為有罪之認定，倘其證明尚
    未達到此一程度，而有合理之懷疑存在時，致使無從形成有
    罪之確信，根據「罪證有疑，利於被告」之證據法則，即不
    得遽為不利被告之認定（最高法院30年上字第816 號、29年
    上字第3105號、30年上字第1831號、40年台上字第86號及76
    年台上字第4986號判例意旨參照）。另刑事訴訟法第161 條
    已於91年2 月8 日修正公布，其第1 項規定：檢察官就被告
    犯罪事實，應負舉證責任，並指出證明之方法。因此，檢察
    官對於起訴之犯罪事實，應負提出證據及說服之實質舉證責
    任。倘其所提出之證據，不足為被告有罪之積極證明，或其
    指出證明之方法，無從說服法院以形成被告有罪之心證，基
    於無罪推定之原則，自應為被告無罪判決之諭知（最高法院
    92年台上字第128 號判例意旨參照），先此敘明。
  (二)本件公訴人認被告共同涉犯違反商業會計法第71條第1 款之
    填製不實商業會計憑證罪嫌，無非係以下列證據以為憑據：
  1.證人乙○○於丙○○等人涉犯違反商業會計法案件（即本院
    98年訴字第320 號），於98年8 月20日供前具結所為之證述
    。（見98年訴字第320 號卷第150 ～178 頁）
  2.旅行業代收轉付收據、苗栗縣後龍鎮鎮民代表會單位會計憑
    證黏貼單。（見97年他字第532 號卷第17頁、第107 頁、第
    115 頁）
  3.全冠旅行社收費明細表。（見97年他字第532 號卷第24～25
    頁）
  4.國外旅遊定型化契約書。（見97年他字第532 號卷第20～23
    頁）
  5.苗栗縣後龍鎮鎮民代表會支出傳票。（見97年他字第532 號
    卷第16頁）
  6.丙○○、謝清輝、郭貴輝、莊新園等人出具之切結書。（見
    97年他字第532 號卷第18頁）
  (三)訊據被告堅決否認有何違反商業會計法第71條第1 款之填製
    不實商業會計憑證罪，而辯稱：苗栗縣後龍鎮鎮民代表會第
    17屆鎮民代表丙○○等4人於93年10月14日至21日共計8 日，
    赴大陸地區進行「黃山千島湖新江南八日」之出國考察行程
    ，係由丙○○與證人乙○○直接接洽及簽約，伊並未參與，
    且亦不知丙○○等4 位代表該次行程之實際團費金額，亦未
    指示證人乙○○如何開立如卷附旅行業代收轉付收據等語。
    （見本院卷99年5 月18日審判筆錄第31～32頁）
  (四)經查：
  1.苗栗縣後龍鎮鎮民代表會第17屆鎮民代表丙○○、謝清輝、
    郭貴輝、莊新園等4 人確實於93年10月14日至同月21日間，
    參加全冠旅行社之「黃山千島湖新江南八日」隨團旅遊行程
    ，而赴大陸地區出國考察，而每位代表實際團費僅為28500
    元，及事後全冠旅行社經理乙○○並配合開立「團費、數量
    為4 ，單價為5 萬元，總計團費20萬元」之旅行業代收轉付
    收據，丙○○並據以向苗栗縣後龍鎮鎮民代表會核銷其等4
    位鎮民代表之出國考察費共計20萬元，此除有證人丙○○、
    乙○○之證述，並有全冠旅行社收費明細表、旅行業代收轉
    付收據、苗栗縣後龍鎮鎮民代表會之支出傳票及單位會計憑
    證黏貼單、丙○○等4 位代表出具之切結書等書證在卷可稽
    ，是此部分事實堪以認定，合先敘明。
  2.是本案被告是否成立商業會計法第71條第1 款填製不實商業
    會計憑證犯行之關鍵即在於，究竟被告是否明知丙○○等4
    位鎮民代表之實際團費僅為每人28500 元，仍要求證人乙○○開立「團費、數量為4 ，單價為5 萬元，總計團費20萬元
    」之不實會計原始憑證「旅行業代收轉付收據」1 張？關此
    ，經傳證人丙○○、乙○○於本院蒞庭時證述：
  (1)證人丙○○之證述：伊為了便宜行事，有請乙○○開立其等
    4 位鎮民代表、每位代表5 萬元之旅行業代收轉付收據供其
    等核銷考察費用，開立收據過程並未透過被告向乙○○說明
    ，伊印象中僅有請教過被告收據抬頭書立之名稱為何，但並
    未告知被告系爭考察行程之實際團費為何，該次行程係伊負
    責簽約，亦為伊找乙○○接洽，後來是請乙○○將旅行業代
    收轉付收據送到苗栗縣後龍鎮鎮民代表會秘書處，伊不知道
    被告係否有看過該旅行業代收轉付收據，且被告事後也沒有
    問過伊關於收據的事情等語（見本院卷99年5 月18日審判筆
    錄第20～28頁）。觀之丙○○上揭證詞，可知本案系爭考察
    行程之接洽、簽約，均係由丙○○親自與乙○○溝通，至於
    旅行業代收轉付收據亦是丙○○要求乙○○開立，是被告自
    無起訴書所稱指示乙○○書立不實之旅行業代收轉付收據等
    情，又依丙○○上揭證述亦可知，丙○○未曾告知過被告團
    費金額多少，而僅於要求乙○○開立旅行業代收轉付收據時
    ，詢問過被告收據抬頭如何開立，故被告所辯其並不知道實
    際團費與旅行業代收轉付收據上之金額不符等語，則非無據
    。
  (2)訊據證人乙○○證述稱：系爭考察行程都是丙○○與伊接洽
    ，而旅行業代收轉付收據係丙○○於系爭考察行程出發前交
    代伊開立的，伊於開立旅行業代收轉付收據時，係以電話詢
    問丙○○金額、抬頭如何開立，而該旅行業代收轉付收據係
    伊於收尾款時，送交到苗栗縣後龍鎮鎮民代表會，然因當時
    丙○○與被告均不在，最後係將之交給承辦人員收執。又該
    旅行業代收轉付收據中，代表會代表的人數及單價部分是丙○○要伊書立的，至團費、團號及總金額則為伊自己填寫，
    雖伊去苗栗縣後龍鎮代表會時有碰過被告1 、2 次，但與被
    告接觸期間，沒有向被告詢問有關收據如何開立的問題，亦
    沒有告訴過被告系爭考察行程之實際團費金額為多少，因為
    伊的接洽人是丙○○，合約書是丙○○簽的，收據如何開立
    和出國旅遊實際團費都是跟丙○○說，因為被告沒有參加，
    所以伊沒有告訴他實際團費多少。至伊於丙○○涉犯貪污案
    件（即本院98年訴字第320 號）審理時所證述稱旅行業代收
    轉付收據上的明細應該是秘書跟伊講的及該收據係直接拿給
    秘書等語，係因當天審理時記憶不清楚所言，惟於接到本案
    傳票後，有仔細回想過程，於本案所言較正確（見本院卷99
    年5 月18日審判筆錄第4 ～20頁）。觀之證人乙○○上揭證
    詞，可知其實際上就系爭考察行程之規劃、簽約、收據如何
    開立等事項均係與丙○○聯繫、接洽，而自始至終均未與被
    告討論過與系爭考察行程相關之資訊，足證被告所辯其並未
    交代、指示證人乙○○如何開立旅行業代收轉付收據等語，
    並非無據，其所辯應可採信。又證人乙○○亦稱雖與被告見
    過面，然因被告並未參與系爭考察行程，故未曾告知被告系
    爭考察行程實際團費金額，則被告雖為苗栗縣後龍鎮鎮民代
    表會之秘書，而協助、審查鎮民代表之出國考察費用，然因
    其僅須就書面資料作審查，倘書面資料與收據等相核無誤即
    可依法核銷考察費用，且被告既未參與系爭考察行程，又倘
    證人乙○○或實際參與系爭考察行程之代表均未告知被告實
    際團費金額，則其對於實際團費多寡不知情之可能性確實相
    當高，當不能因其為核銷考察費用業務之人員，即認其有本
    案公訴意旨所指稱之填製不實之會計憑證犯行，況本案公訴
    人據以認定被告明知系爭考察行程實際團費與旅行業代收轉
    付收據所載金額不合，及係被告指示證人乙○○開立不實之
    旅行業代收轉付收據等事實，無非係以證人乙○○於另案（
    本院98年訴字第320 號）審理中之證述為基礎，然證人乙○○於本院審理時供前具結後，已為相反之證述並表示另案（
    即本院98年訴字第320 號）審理時因記憶不清楚而為錯誤之
    表示，足證其於本案審理中之證述應較為可採，故被告所辯
    其對於實際團費與旅行業代收轉付收據金額不符不知情等語
    ，則非無由。
  3.證人丙○○、乙○○於審理中，均經本院諭知具結義務並告
    以偽證之處罰後，命朗讀結文後具結，是證人丙○○、乙○○均係於負擔偽證罪之處罰心理下證述，並以具結擔保其供
    述之真實性，又均於無受其他不當外力干擾或誘問之情形下
    ，進行交互詰問，故其證述應可採信，先此敘明。交互相核
    上揭證人丙○○、乙○○之證述之結果，2 人對於未告知被
    告團費及旅行業代收轉付收據係由丙○○交代乙○○開立等
    重要事項均為一致之證述，足顯其等證詞應與事實相符而堪
    採信。故本案丙○○等4 位鎮民代表所參加之系爭考察行程
    ，既均係由鎮民代表丙○○親自與乙○○接洽、簽約，並由
    丙○○告知乙○○如何開立收據供其等核銷考察費用，則被
    告所辯伊並不知情丙○○等4 位代表參加系爭考察行程之實
    際旅費金額與證人乙○○開立之旅行業代收轉付收據之金額
    不符及其並未指示證人乙○○開立不實之旅行業代收轉付收
    據等語，為有理由，故不得單就被告為辦理考察費用核銷業
    務之人員，即片面推敲其對於實際團費與旅行業代收轉付收
    據所載金額不符為知情。況公訴人原本依憑之證人乙○○於
    另案（本院98年訴字第320 號）之證詞既經本院審理時推翻
    ，則其起訴被告涉犯填製不實之會計憑證之理由即為無據，
    而難認定被告對於系爭考察行程之實際費用與旅行業代收轉
    付收據所載金額不符一事知情而仍指示乙○○開立不實之會
    計憑證。
  (五)綜上證述，本件公訴人所提出之證據，尚無法說服本院形成
    被告有罪之心證，此外，復查無其他積極證據可資證明被告
    確有公訴意旨所指違反商業會計法第71條第1 款之犯意及犯
    行，而無法為被告有罪之認定，揆諸前揭法條及判決意旨，
    既不能證明被告犯罪，自應諭知被告無罪之判決。
三、適用之法律：
    刑事訴訟法第301 條第1 項。
本案經檢察官洪清秀到庭執行職務。
中    華    民    國    99    年    6     月    15    日
                  刑事第二庭  審判長法  官  楊清益
                                    法  官  魏宏安
                                    法  官  林靜雯
以上正本證明與原本無異。
如不服本判決應於收受判決後10日內向本院提出上訴書狀，並應
應敘述具體理由。其未敘述上訴理由者，應於上訴期間屆滿後20
日內向本院補提理由書( 均須按他造當事人之人數附繕本) 「切
勿逕送上級法院」。
                                    書記官  劉千瑄
中    華    民    國    99    年    6     月    15    日

司法院資訊處製作；財團法人民間司法改革基金會備份。
